臺灣桃園地方法院刑事判決　　　　　　 109年度訴緝字第33號
公　訴　人　臺灣桃園地方檢察署檢察官
被　　　告　陳明樟



上列被告因偽造文書等案件，經檢察官提起公訴（105 年度偵字
第10413 號），本院判決如下：
    主  文
陳明樟犯使公務員登載不實罪，處拘役伍拾玖日，如易科罰金，
以新臺幣壹仟元折算壹日；又犯未指定犯人誣告罪，處拘役伍拾
日，如易科罰金，以新臺幣壹仟元折算壹日。應執行拘役壹佰日
，如易科罰金，以新臺幣壹仟元折算壹日。
被訴詐欺取財部分無罪。
    事  實
一、陳明樟明知其國民身分證並未遺失，竟基於使公務員登載不
    實之犯意，於民國100 年7 月22日上午9 時30分許，前往桃
    園縣大溪鎮（現改制為桃園市大溪區，下同）戶政事務所，
    以身分證於同年5 月17日在桃園士瑞克保全公司遺失為由，
    填具補領國民身分證申請書，持以辦理身分證掛失及補發。
    戶政事務所承辦公務員受理申請並於形式上審查後，將陳明
    樟之身分證遺失之旨，登載於職務上所掌戶政資訊系統身分
    證掛失紀錄明細之公文書上，足生損害於戶政機關對身分證
    管理之正確性。
二、陳明樟明知其於100 年7 月間向陳怡斌（後改名為陳宇帆）
    購買車號0000-00 號自用小客車（下稱系爭車輛），並於同
    年7 月11日辦理過戶，其身分證未遭冒用，竟基於未指定犯
    人誣告之犯意，先後於101 年7 月11日及同年月13日，前往
    桃園縣政府（現改制為桃園市政府，下同）警察局大溪分局
    圳頂派出所及大溪分局偵查隊，主張身分證遺失並遭人冒用
    名義購買系爭車輛，未指定犯人而向受理刑事告訴之警察機
    關誣告他人涉有偽造文書犯行。
三、案經臺灣臺中地方法院告發由臺灣桃園地方檢察署檢察官偵
    查起訴。
    理  由
甲、有罪部分：
壹、證據能力部分：
    本判決所引用被告以外之人於審判外所為之陳述，被告陳明
    樟於本院準備程序時明示同意其證據能力（見本院訴緝卷二
    第301 頁），審酌各該陳述作成之情況，均符合法律規定，
    並無顯不可信之情形，認屬適當，依刑事訴訟法第159 條之
    5 第1 項之規定，有證據能力。其餘經本判決援引之非供述
    證據，被告均未爭執其證據能力，且核無公務員違法取證之
    情形，又與本案犯罪事實之認定具關聯性，並經本院於審判
    期日踐行證據調查之法定程序，應認均有證據能力。
貳、實體部分：
一、使公務員登載不實部分：
  ㈠被告於本院審理時，雖然坦承向戶政事務所辦理身分證遺失
    補發，惟否認有使公務員登載不實之犯行，辯稱：當時是真
    的找不到身分證，才會去戶政事務所掛失等語。
  ㈡經查：
  ⒈被告於100 年7 月22日上午9 時30分許，前往桃園縣大溪鎮
    戶政事務所，以身分證於同年5 月17日在桃園士瑞克保全公
    司遺失為由，填具補領國民身分證申請書，持以辦理身分證
    掛失補發；戶政事務所承辦公務員受理申請後，將陳明樟之
    身分證遺失之旨，登載於戶政資訊系統身分證掛失紀錄明細
    ，並補發身分證予被告等情，為被告所承認，並有補領國民
    身分證申請書、鄉鎮市區戶政資訊系統明細在卷可憑（見臺
    中地檢署偵緝1062卷第31頁、本院訴緝卷第43-46 頁、第39
    6-399 頁），此部分事實足堪認定。
  ⒉又被告向陳怡斌購買系爭車輛，於100 年7 月11日辦理過戶
    登記，另有與和潤企業股份有限公司（下稱和潤公司）就系
    爭車輛簽立契約書辦理動產抵押等情，有車輛詳細資料報表
    、汽車車籍查詢資料、汽車新領牌照登記書、動產擔保交易
    動產抵押設定申請書、債權讓與暨動產抵押契約書及汽車買
    賣合約書可憑（見桃園地檢署他5216卷第24頁、第71頁，臺
    中地檢署偵緝1062卷第23頁、第134-135 頁、第155-156 頁
    ）。據證人鄭清美於被告另案所涉肇事遺棄罪案件（下稱另
    案）偵查中證稱：我從事代辦監理站業務，系爭車輛領牌是
    由我代辦，應該是拿身分證及健保卡給我辦理，身分證一定
    要正本等語（見臺中地檢署偵緝1062卷第142 頁及背面）、
    被告於本院審理時供稱：買車時，陳怡斌有拿合約叫我及我
    前妻呂紫宣簽名，我有將身分證及健保卡交給陳怡斌，陳怡
    斌在便利商店影印後有將證件還給我等語（見本院訴緝卷二
    第419 頁），以及被告於另案審理時供稱：我向陳怡斌購買
    系爭車輛，辦理貸款時有經過對保，我與呂紫宣都有提供身
    分證供對保人確認身分等語（見臺中地院交訴卷第145-146
    頁），可見被告向陳怡斌購買系爭車輛時，有提供身分證正
    本供代辦人辦理領牌及過戶，另於辦理車輛貸款時供對保人
    員確認身分。
  ⒊由上可知，被告購買系爭車輛、對保及於100 年7 月11日辦
    理過戶時，仍有提供身分證供辦理相關業務使用，身分證並
    未遺失，則被告於同年7 月22日向戶政事務所申請遺失補發
    時，所填載身分證於同年5 月17日在桃園士瑞克保全公司遺
    失等情，顯係不實。應認被告明知其身分證並未遺失，仍佯
    以遺失為由，向戶政事務所承辦人員辦理身分證掛失補發。
  ㈢被告雖辯稱：我確實找不到身分證，才會申辦掛失補發等語
    。惟查：
  ⒈被告於本院109 年5 月18日準備程序中供稱：我買車後一直
    沒有拿到車，卻收到貸款的繳款單及車輛違規罰單，我就去
    找陳怡斌，陳怡斌要我去報身分證遺失，再去提告偽造文書
    ，我才會於100 年間去戶政事務所補領身分證等語（見本院
    訴緝卷一第70-72 頁），即坦承其明知身分證未遺失，仍受
    陳怡斌之指示謊報遺失。
  ⒉再參酌被告向戶政事務所掛失身分證之數日前，甫提供身分
    證供購車對保及過戶之用，被告掛失身分證時，對此當記憶
    猶新。若被告確實遺失身分證，遺失時間應當為100 年7 月
    間，而非同年5 月間，應認被告向戶政事務所掛失身分證之
    內容，係出於杜撰，益徵被告於本院準備程序中所為前開供
    述為可採。從而，被告於本院審理中更異前詞所為辯解，不
    足採信。
  ㈣按國民身分證滅失或遺失者，應申請補領，戶籍法第57條第
    2 項定有明文。戶政機關辦理身分證補領，應依當事人歷次
    相片影像資料核對人貌及確認身分後，再詢問當事人身分證
    遺失時間及地點並登載於申請書，經當事人確認無誤後簽名
    提出申請，由戶政機關製妥及核發身分證，並於戶政資訊系
    統之「身分證掛失紀錄」登載掛失明細，另於該資訊系統之
    「身分證請領紀錄」更新請領資料，此有桃園市大溪區戶政
    事務所109 年10月21日桃市溪戶字第1090006760號函、110
    年8 月5 日桃市溪戶字第1100004653號函暨所附戶政資訊系
    統查詢資料在卷可參（見本院訴緝卷二第41-46 頁、第394
    -399頁）。應認戶政機關受理身分證掛失補領後，僅就被告
    之身分進行實質確認，就身分證遺失（包含遺失時間及地點
    ）等情，則採形式審查。經被告申請後，戶政機關承辦人員
    即將被告掛失身分證之旨，登載於戶政機關所職掌戶政資訊
    系統之身分證掛失紀錄中，而與實際情形不符，影響戶政機
    關於對國民身分證管理之正確性。
  ㈤綜上所述，被告明知其身分證並未遺失，仍於100 年7 月22
    日向戶政事務所辦理掛失，而使承辦之公務員形式上審查後
    ，將身分證遺失之旨，登載於職務上所掌戶政資訊系統之「
    身分證掛失紀錄」，足生損害於戶政機關對身分證管理之正
    確性。從而，被告使公務員登載不實之犯行，堪以認定。
二、未指定犯人誣告部分：
    此部分犯罪事實，業據被告於本院準備程序及審理中坦承不
    諱（見本院訴緝卷一第72頁，卷二第300 頁、420 頁），另
    有證人陳宇帆（原名：陳怡斌）及張安琪之證述可佐（見臺
    中地檢署偵緝1062卷第171-173 頁、桃園地檢署偵25491 卷
    第9-11頁），並有被告於101 年7 月11日、同年月13日在桃
    園縣政府警察局大溪分局圳頂派出所及大溪分局偵查隊提出
    告訴之調查筆錄、系爭車輛買賣合約書、新領牌照登記書及
    臺灣桃園地方檢察署檢察官102 年度偵字第25491 號不起訴
    處分書在卷可憑（見桃園地檢署他5216卷第7-12頁，臺中地
    檢署偵緝1062卷第155-156 頁，桃園地檢署偵25491 卷第15
    -16 頁）。足認被告之自白有相當之證據相佐，且與事實相
    符，應堪信為真實。從而，被告未指定犯人誣告之犯行，亦
    堪認定。
三、綜上所述，本案事證明確，被告犯行均堪以認定，應依法論
    罪科刑。
四、論罪科刑：
  ㈠法律修正之說明：
    查被告行為後，刑法第171 條第1 項、第214 條於108 年12
    月25日修正公布，並於同年12月27日生效施行。本次修正係
    將原本尚須適用刑法施行法第1 條之1 第2 項規定計算得出
    之罰金數額，直接規定為法定罰金刑度，以增加法律明確性
    ，並無改變構成要件之內容，亦未變更處罰之輕重，自不生
    新舊法比較之問題。故本案應依一般法律適用原則，適用裁
    判時之法律。
  ㈡法律適用之說明：
    按在紙上或物品上之文字、符號、圖畫、照像，依習慣或特
    約，足以為表示其用意之證明者，關於本章及本章以外各罪
    ，以文書論；錄音、錄影或電磁紀錄，藉機器或電腦之處理
    所顯示之聲音、影像或符號，足以為表示其用意之證明者，
    亦同，刑法第220 條第1 項、第2 項定有明文。本案戶政事
    務所承辦人將被告身分證遺失之旨登載於戶政資訊系統，係
    以電磁紀錄顯示被告掛失身分證之資料，依前開規定，以文
    書論。又該戶政資訊系統之紀錄，係職司戶政管理之公務員
    本於職務所登載及職掌之文書，核屬公文書。被告提供不實
    資訊，使戶政機關公務員於形式上審查後，登載於職務上所
    掌公文書，該當於使公務員登載不實罪之構成要件。
  ㈢罪名：
    被告如事實一所為，犯刑法第214 條之使公務員登載不實罪
    ；如事實二所為，犯刑法第171 條第1 項之未指定犯人誣告
    罪。
  ㈣罪數：
  ⒈被告先後於101 年7 月11日、同年月13日，未指定犯人向警
    察機關提出偽造文書之告訴，係出於單一犯意，於密接之時
    間、地點所為，應論以接續犯之實質上一罪。
  ⒉被告所犯使公務員登載不實罪及未指定犯人誣告罪，犯意各
    別，行為互不相同，應予分論併罰。
  ㈤累犯之說明：
    被告前因妨害性自主案件，經本院以96年度訴字第160 號判
    處有期徒刑3 年4 月確定，入監後於98年4 月30日假釋出監
    ，於99年7 月4 日假釋期滿未經撤銷，有期徒刑以執行完畢
    論，有臺灣高等法院被告前案紀錄表可稽。被告於有期徒刑
    執行完畢後，5 年內故意再犯本案有期徒刑以上之各罪，均
    為累犯。惟審酌被告前案之犯罪行為態樣及侵害法益，與本
    案所犯均不相同，尚難以前案徒刑執行完畢之情形，認定被
    告於本案之惡性更為重大或遵法意識薄弱，參酌司法院釋字
    第775 號解釋意旨，不予加重其刑。
  ㈥刑之減輕：
  ⒈按犯誣告之罪，於所誣告之案件裁判確定前自白者，減輕或
    免除其刑，刑法第172 條定有明文。不起訴處分確定與裁判
    確定不同，就所誣告之案件，於檢察官為不起訴處分確定後
    自白，仍符合前開規定之要件（最高法院108 年度台上字第
    3526號判決、100 年度台上字第7342號判決同此見解）。
  ⒉本案被告未指定犯人誣告之偽造文書案件，經檢察官偵查後
    ，於102 年12月30日以102 年度偵字第25491 號對張安琪為
    不起訴處分，且未經再議而確定。被告於所誣告案件經檢察
    官不起訴處分確定後，於本案審理中自白誣告，應依前開法
    律規定減輕其刑。
  ⒊另審酌被告自白誣告犯行之時點，已在檢察官對張安琪為不
    起訴處分確定之後，對於協助偵查或審判機關易於發見真實
    ，避免被誣告人最終受誣之立法目的，助益較少，故不依首
    揭規定免除其刑，附此敘明。
  ㈦審判範圍擴張：
    起訴書就被告未指定犯人誣告之行為，僅記載被告於100 年
    7 月13日提出告訴，經檢察官當庭補充同年7 月11日之部分
    （見本院訴緝卷二第409-410 頁），此與起訴之犯罪事實為
    實質上一罪關係，本院自應併予審究。
  ㈧科刑：
    被告因購買系爭車輛發生履約糾紛，為撇除與系爭車輛之關
    係，進而為本案犯行，使戶政機關將不實事項登載於戶政資
    訊系統，而影響身分證管理之正確性，又謊稱身分證遭冒用
    而提出偽造文書之告訴，使偵查機關因此發動偵查，徒耗司
    法資源，實屬不該；兼衡被告犯罪之手段、所生損害、素行
    、智識能力及生活狀況等一切情狀，分別量處如主文所示之
    刑，並定其應執行刑，另均諭知易科罰金之折算標準。
乙、無罪部分：
一、公訴意旨（起訴書所載犯罪事實業經公訴檢察官更正，見本
    院訴緝卷二第171-172 頁）略以：被告並無購車之真意，徵
    得不知情之前妻呂紫宣同意擔任保證人後，竟意圖為自己不
    法之所有，基於詐欺取財之犯意，於100 年5 月15日與大眾
    車行業務員陳怡斌簽訂汽車買賣合約書，由不知情之翎鼎汽
    車有限公司負責人林芳志於100 年6 月15日將系爭車輛原有
    瓦斯車LPG 系統拆除，再於同年100 年7 月11日由不知情之
    代辦人員鄭清美，向桃園市監理站新領車牌號碼0000-00 號
    車牌並辦理登記。嗣由呂紫宣擔任保證人，於同年7 月12日
    向和潤公司以分期付款方式購買系爭車輛，約定貸款金額新
    臺幣（下同）23萬7,600 元，分48期，每期支付4,950 元，
    並於同年7 月21日向公路總局新竹區監理所桃園監理站辦理
    動產擔保交易設定登記。被告事後僅繳款6 期即未支付尾款
    。因認被告涉有刑法第339 條第1 項之詐欺取財罪嫌等語。
二、按犯罪事實應依證據認定之，無證據不得認定犯罪事實；不
    能證明被告犯罪者，應諭知無罪之判決，刑事訴訟法第154
    條第2 項、第301 條第1 項分別定有明文。又刑法第339 條
    第1 項之詐欺取財罪，係以行為人於客觀上施用詐術使人陷
    於錯誤，主觀上具有以詐術取得他人財物之故意為要件。至
    於民事債務當事人間，若有未依債務本旨履行之情形，原因
    不一，或因不可歸責之事由而無法給付，或因合法得對抗他
    造之抗辯事由而拒絕給付，或因故遲延給付。不得僅以債務
    人單純債務不履行之客觀事實，推認其自始即有不法所有之
    意圖而施用詐術。
三、公訴意旨認被告涉有詐欺取財犯行，係以被告之供述、證人
    鄭清美之證述、系爭車輛之買賣合約書、新領牌照登記書、
    LPG 系統拆除證明、車輛讓渡書、動產擔保交易設定登記申
    請書、債權讓與暨動產抵押契約書、和潤公司繳款明細為其
    主要論據。被告於本院審理中則否認有此犯行，辯稱：我是
    真的要買車，打算代步使用，一開始有繳貸款，後來一直沒
    拿到車，又收到監理站的罰單，才開始沒繳等語。
四、經查：
  ㈠被告於100 年間與陳怡斌簽立汽車買賣合約書購買系爭車輛
    ，並於同年7 月11日領牌及辦理過戶登記，另向和潤公司申
    辦購車貸款並設定動產抵押，貸款金額23萬7,600 元，應自
    100 年8 月16日起至104 年7 月16日止，按月償還4,950 元
    等情，有證人鄭清美於另案偵查中之證述可佐（見臺中地檢
    署偵緝1062卷第142-143 頁，臺中地檢署偵續213 卷第16頁
    背面），另有車輛詳細資料報表、汽車車籍查詢資料、汽車
    新領牌照登記書、車輛讓渡書、動產擔保交易動產抵押設定
    申請書、債權讓與暨動產抵押契約書及汽車買賣合約書在卷
    可憑（見桃園地檢署他5216卷第24頁、第71頁，臺中地檢署
    偵緝1062卷第23頁、第27頁、第134-135 頁、第155-156 頁
    ）。又被告向和潤公司辦理購車貸款，於100 年8 月至101
    年8 月間僅清償6 期，且各期均有遲延給付等情，有和潤公
    司繳款明細附卷可參（見臺中地檢署偵緝1062卷第150-151
    頁），足見被告購買系爭車輛並辦理貸款後，確實未依約清
    償貸款。惟被告於另案審理及本案審理時供稱：我有購買系
    爭車輛，也有繳第1 期的貸款，但後來沒有拿到車子，又一
    直收到監理站的罰單，我覺得陳怡斌騙我，就沒有再繳貸款
    等語（見臺中地院交訴36卷第143-146 頁背面，本院訴緝卷
    二第300 頁、第418 頁），主張未受交付系爭車輛，因而拒
    絕清償車輛貸款。則被告是否自始無購車之真意而詐欺取財
    ，即有不明。
  ㈡依證人呂紫宣於另案偵查中證稱：當時我與陳明樟是夫妻，
    陳明樟說我們沒車，與我討論要買車，我想小孩快出生了，
    有車子比較方便，就買了這部車；陳明樟有找貸款的人，我
    也有簽合約書；簽約之後沒有看過車子，後續有收到車輛的
    罰單，不知道是不是陳明樟開車的罰單；99年12月結婚前到
    101 年3 月離婚的這段期間，我沒有看過陳明樟開車，他都
    是騎機車；我問陳明樟車子的下落，他說車子沒買成，詢問
    他為何收到罰單，他都不回答我；貸款的第1 期是陳明樟繳
    的，自101 年11月開始從我的薪資扣款等語（見臺中地檢署
    偵緝1062卷第171-173 頁、偵續213 卷第16頁）。可見被告
    購買系爭車輛前，曾與其當時之配偶呂紫宣討論，認為有用
    車需求而買車，惟簽約購車後，呂紫宣未曾見過系爭車輛，
    陳明樟仍係以機車作為交通工具。堪認被告供稱：我當時想
    買車代步，但事後一直沒有拿到車等語，尚非無據。再參交
    通部公路總局新竹區監理所桃園監理站函附違規紀錄，系爭
    車輛於100 年7 月至101 年11月間，共有36筆交通違規紀錄
    （見臺中地檢署偵緝1062卷第145-147 頁背面），應認被告
    辯稱：我買車後沒有拿到車，又一直收到罰單，才會不繳貸
    款等語，應屬有據。
  ㈢又據證人陳怡斌於另案偵查中證稱：當時陳明樟說要買車，
    要我幫忙找車，我上網看到在桃園八德保養廠的車，就是陳
    明樟買的車，車子也是陳明樟取走，我有領到5,000 元的佣
    金；當時我交車後就離開了，沒有親眼看到陳明樟開車；陳
    明樟也有積欠別人債務，我在公共場合看到陳明樟，提醒他
    要還債，他還起身要揍我等語（見臺中地檢署偵緝1062卷第
    171 頁背面、第173 頁）。可見證人陳怡斌並未親見看見被
    告駕駛系爭車輛，不能證明被告已實際領有系爭車輛。再者
    ，被告若自始即無購車之真意，卻施詐向陳怡斌購買系爭車
    輛，衡情事後當會避免與陳怡斌碰面。惟據陳怡斌前開證述
    可知，被告經陳怡斌提醒還款後，被告非但未加迴避，反而
    起身作勢毆打陳怡斌，顯見雙方存有糾紛，被告對陳怡斌心
    有不滿。故被告辯稱：我沒有拿到車，卻收到監理站罰單，
    我覺得陳怡斌騙我等情，應可採信。
  ㈣從而，依據卷內事證，只能證明被告購買系爭車輛後，未依
    約清償貸款；惟參酌證人陳怡斌、呂紫宣之證述及卷附交通
    違規紀錄明細，被告實際上可能係因未取得車輛，故僅繳交
    部分款項後即未再清償，不能認定被告自始即無購車之真意
    而施用詐術。被告購車後始因履約爭議而拒絕付款，要屬民
    事債務不履行責任之問題，尚不該當於刑事詐欺取財罪之構
    成要件。
五、綜上所述，公訴人所舉前開證據，尚不足以達於一般人均不
    至於有所懷疑、確信已臻真實之程度，而有合理之懷疑存在
    ，即不能使本院形成被告詐欺取財部分有罪之確實心證，核
    屬不能證明被告犯罪，應諭知被告無罪之判決。
據上論斷，應依刑事訴訟法第299 條第1 項前段、第301 條第1
項，判決如主文。
本案經檢察官林欣怡提起公訴，檢察官周彤芬到庭執行職務。
中    華    民    國   110    年    10    月    8     日
                  刑事第四庭  審判長法  官  黃柏嘉
　
                                    法  官  陳韋如
　
                                    法  官  涂偉俊
以上正本證明與原本無異。
如不服本判決應於收受判決後20日內向本院提出上訴書狀，並應
敘述具體理由。其未敘述上訴理由者，應於上訴期間屆滿後20日
內向本院補提理由書(均須按他造當事人之人數附繕本)「切勿逕
送上級法院」。
　
                                    書記官  余玫萱
中    華    民    國   110    年    10    月    12    日
　
　
　
附錄所犯法條：
中華民國刑法第171條
未指定犯人，而向該管公務員誣告犯罪者，處 1 年以下有期徒
刑、拘役或 9 千元以下罰金。
未指定犯人，而偽造、變造犯罪證據，或使用偽造、變造之犯罪
證據，致開始刑事訴訟程序者，亦同。
中華民國刑法第214條
明知為不實之事項，而使公務員登載於職務上所掌之公文書，足
以生損害於公眾或他人者，處 3 年以下有期徒刑、拘役或 1 萬
5 千元以下罰金。